ACORDAO-COMPLETO-2350841

ACÓRDÃO 3715/2019 ATA 18/2019 - SEGUNDA CÂMARA

VISTA, relatada e discutida esta tomada de contas especial instaurada pelo Ministério do Turismo (MTur) em desfavor de Neiba Maria Moraes Barcelos, ex-prefeita municipal de Mineiros/GO, em razão da impugnação total das despesas do Convênio 1.191/2009 (Siconv 707390) , que teve por objeto o apoio à realização do Projeto “4º Festival de Música Mista Canto do Cerrado”.
ACORDAM os ministros do Tribunal de Contas da União, reunidos em sessão da 2ª Câmara, ante as razões expostas pela relatora, em:
9.1. acolher parcialmente as alegações de defesa de Neiba Maria Moraes Barcelos e, com fundamento nos arts. 1º, inciso I, e 16, inciso III, alínea ‘b’, da Lei 8.443/1992, julgar suas contas irregulares;
9.2. rejeitar as razões de justificativa da responsável e, com fundamento no art. 58, inciso I, da Lei 8.443/1992, aplicar-lhe multa no valor de R$ 5.000,00 (cinco mil reais) , a ser recolhida ao Tesouro Nacional, com atualização monetária calculada da data deste acórdão até a data do pagamento, se este for efetuado após o vencimento do prazo abaixo estipulado; 
9.3. com fulcro nos arts. 215 a 217 do Regimento Interno:
9.3.1. fixar prazo de 15 (quinze) dias, a contar da notificação, para comprovação, perante o Tribunal, do recolhimento da multa aplicada;
9.3.2. autorizar a cobrança judicial do valor da multa, caso não atendida a notificação;
9.3.3. autorizar o pagamento da dívida em até 36 (trinta e seis) parcelas mensais consecutivas, caso venha a ser solicitado pela responsável antes do envio do processo para cobrança judicial;
9.3.4. fixar o vencimento da primeira parcela em 15 (quinze) dias a contar do recebimento da notificação e o das demais a cada 30 (trinta) dias, com incidência dos respectivos encargos legais sobre o valor de cada parcela; 
9.3.5. alertar à responsável que a inadimplência de qualquer parcela acarretará vencimento antecipado do saldo devedor.

Tomada de contas especial em razão da impugnação total das despesas do convênio celebrado para realização do Projeto 4º Festival de Música Mista Canto do Cerrado.

Segunda Câmara

Município de Mineiros/GO.

3. Responsável: Neiba Maria Moraes Barcelos (CPF XXX.503.721-XX).

13.1. Ministros presentes: Augusto Nardes (na Presidência), Aroldo Cedraz, Raimundo Carreiro e Ana Arraes (Relatora).
13.2. Ministro-Substituto presente: André Luís de Carvalho.

ANA ARRAES

Adoto como relatório a instrução produzida na Secretaria de Controle Externo de Tomada de Contas Especial - SecexTCE, cujo conteúdo foi ratificado por seus dirigentes (peças 91-93) , que contou, na essência, com a anuência do Ministério Público junto ao TCU - MPTCU:
“INTRODUÇÃO                                                                                                                                                                                                                                                                            
1.	Trata-se de Tomada de Contas Especial instaurada pelo Ministério do Turismo (MTur) , em desfavor da Sra. Neiba Maria Moraes Barcelos, prefeita municipal de Mineiros/GO, no período de 1/1/2009 a 31/12/2012, em razão da impugnação total das despesas do Convênio 01191/2009 – Siconv 707390 (peça 4) , firmado com o Ministério do Turismo, e que tinha por objeto o apoio à realização do Projeto intitulado ‘4º Festival de Música Mista Canto do Cerrado’, entre os dias 29 a 31/10/2009 (peça 1, p. 1) , devido a irregularidades na execução física do ajuste.
HISTÓRICO	
2.	O Convênio 01191/2009 - Siconv 707390 foi firmado no valor de R$ 105.000,00, sendo R$ 100.000,00 à conta do concedente e R$ 5.000,00 referentes à contrapartida do convenente. Teve vigência de 22/10/2009 a 30/1/2010 (vide convênio de peça 4, p. 7 e prorrogação à peça 8) , com prazo para a apresentação da prestação de contas estipulado para 30 dias após o dia final de vigência. Os recursos foram liberados por meio da Ordem Bancária 2009OB801883 (peça 7) em 26/11/2009. 
3.	Não houve fiscalização in loco do objeto conveniado, conforme informação contida na peça 79, p. 1.
4.	A prestação de contas (peças 11-26) e complementações enviadas por meio dos documentos de peças 33-34, 36-50, e 58-59 foram analisadas por meio dos seguintes documentos: i.  Nota Técnica de Análise n° 718/2012 (peça 27) ; ii.  Nota Técnica de Análise n° 653/2012 (peça 30) ; iii. Nota Técnica de Análise Financeira n° 220/2016 (peça 53) .
5.	Conforme Despacho de peça 61, o fundamento para a instauração da Tomada de Contas Especial foi a reprovação da execução física do ajuste, constatada na Nota Técnica de Análise n° 718/2012 (peça 27) e na Nota Técnica de Análise Financeira n° 220/2016 (peça 53) , que basearam as conclusões da fase interna, e contiveram as seguintes irregularidades: 
	a) Realização de evento vinculado ao aniversário do município;
b) Não comprovação da execução do Show de dupla artística;  
c) Ausência de declaração do convenente atestando a gratuidade ou não do evento.
6.	Por meio do Ofício 1703/2016/CGCV/SPOA/SE/MTur (peça 55) , de 1/3/2016, o Ministério do Turismo notificou a responsável, Sra. Neiba Maria Moraes Barcelos, em 9/3/2016, da reprovação da prestação de contas (reprovação física total) , requerendo a devolução dos recursos em 10 dias (vide aviso de recebimento à peça 56) .
7.	Diante do não saneamento das irregularidades apontadas e da não devolução dos recursos, instaurou-se a Tomada de Contas Especial. No Relatório de Tomada de Contas Especial nº  46/2017 (peça 69) conclui-se que o prejuízo importaria no valor de R$ 100.000,00 – correspondente ao valor total dos recursos repassados – com data origem 26/11/2009, imputando-se a responsabilidade à Sra. Neiba Maria Moraes Barcelos, prefeita municipal de Mineiros/GO, no período de 1/1/2009 a 31/12/2012, em razão da impugnação total das despesas do Convênio 01191/2009 – Siconv 707390, devido a irregularidades na execução física do ajuste. 
8.	O Relatório de Auditoria 1056/2017 da Controladoria Geral da União (peça 70) também chegou às mesmas conclusões. Após serem emitidos o Certificado de Auditoria, o Parecer do Dirigente e o Pronunciamento Ministerial (peças 71-73) , o processo foi remetido a esse Tribunal.
9.	Na análise inicial, materializada na exordial de peça 79, realizada pela Secex/TCE, que concluiu pela ocorrência de danos ao erário e pela citação da Sra.  Neiba Maria Moraes Barcelos (CPF XXX.503.721-XX) , prefeita municipal de Mineiros/GO (gestão 2009-2012) , em razão da impugnação total quanto aos recursos repassados ao Município de Mineiros/GO por força do Convênio 01191/2009 - Siconv 707390. Outrossim, considerando a irregularidade de ‘Contratação irregular de intermediários entre o ente público e os artistas’, que não causou danos ao erário, mas se caracteriza como grave infração legal, foi também proposta a audiência da responsável. A citação e a audiência propostas tiveram os seguintes contornos: 
	Citação
	Ocorrência 1: Não comprovação da regular execução física do Convênio 01191/2009 – Siconv 707390, celebrado entre o Ministério do Turismo e o Município de Mineiros/GO, e que tinha por objetivo o apoio à realização do Projeto intitulado ‘4º Festival de Música Mista Canto do Cerrado’.
	a) Qualificação da responsável e responsabilização: 
	Nome: Neiba Maria Moraes Barcelos
	CPF: XXX.503.721-XX
	Condutas: Utilizar recursos do convênio para realização de evento vinculado à festa de comemoração de aniversário do município de Mineiros/GO; e apresentar imagens (fotografias) que não possibilitaram identificar que a Banda Olho D´água, atração artística prevista no ajuste para se apresentar no 4º Festival de Música Mista Canto do Cerrado, participou desse evento.
	Ocorrência 2: Não comprovação da boa e regular aplicação dos recursos repassados pelo Convênio 01191/2009 – Siconv 707390, celebrado entre o Ministério do Turismo e o Município de Mineiros/GO, e que tinha por objeto o apoio à realização do Projeto intitulado ‘4º Festival de Música Mista Canto do Cerrado’, ocasionada pela ausência de comprovação de que as empresas intermediárias, contratadas irregularmente por inexigibilidade, pagaram o cachê de bandas ou cantores que realizaram o evento.
	a) Qualificação da responsável e responsabilização: 
	Nome: Neiba Maria Moraes Barcelos
	CPF: XXX.503.721-XX
	Conduta: Não apresentar notas fiscais e recibos (ou outros documentos equivalentes) emitidos em nome da banda e assinada por seu representante legal ou pelos seus empresários exclusivos, sendo essa representação ou exclusividade registrada em cartório, não sendo comprovado, assim, o nexo causal entre os recursos recebidos e os pagamentos efetuados, visto que não se provou que os valores pagos ao intermediário contratado, efetivamente, foram repassados à banda que realizou show.
	I) Quantificação do débito, originado das ocorrênciasprescr1 e 2:
	Valor original (R$) 
	Data da ocorrência
	D/C

	100.000,00
	       26/11/2009
	D

	    41,80
	23/3/2016
	C

	Audiência
	Ocorrência I: Contratação irregular de intermediários entre o ente público e os artistas ou empresários exclusivos, no âmbito dos processos de inexigibilidade de licitação que teve como objeto a Contratação da Banda Olho D´água (paga com recursos do Convênio 01191/2009 – Siconv 707390) , ocasionada pela utilização indevida de inexigibilidade de licitação, visto que o interposto apresentou mera carta de exclusividade restrita à data e local do evento,  sem registro em cartório, e não publicada no Diário Oficial, a qual não se caracterizou como contrato de exclusividade válido para fins de contratação via inexigibilidade de licitação.
	a) Qualificação da responsável e responsabilização: 
	Nome: Neiba Maria Moraes Barcelos,
	CPF: XXX.503.721-XX
	Conduta: Emitir Decreto Municipal declarando a inexigibilidade na Contratação de intermediário da Banda Olho D´agua, que culminou na contratação da empresa LBS - Eventos e Consultoria Ltda., e assinar o contrato de prestação de serviços com essa sociedade comercial (peça 43, p. 5) , cujo objeto eram a intermediação de banda para a qual essa sociedade comercial não possuía contrato de exclusividade válido para fins de contratação via inexigibilidade.
10.	O Diretor e o Secretário da Secex/TCE anuíram com essa conclusão (peças 80-81) , e, posteriormente, foi promovida a citação e a audiência da responsável, nos moldes adiante:
	Ofício
	Data do ofício
	Data de Recebimento do Ofício
	Fim do Prazo para defesa

	1618/2018-TCU/SECEX-SE (peça 82) 
	15/9/2018
	3/10/2018 (vide AR de peça 24) 
	12/11/2018*

             *vide prorrogação de prazo mencionada no item 12 abaixo.	
12.	Após pedidos de prorrogação pela responsável (peça 86) , foram concedidos 30 dias ao prazo de defesa regimental (vide despacho de peça 87) .
13.	A responsável trouxe, por intermédio de advogado constituído nos autos, alegações de defesa e razões de justificativas acostadas à peça 90. 
EXAME TÉCNICO
15.	O exame técnico tratará de analisar as alegações de defesa e razões de justificativa da responsável, e suas repercussões em relação às irregularidades aqui relatadas. Como as alegações de defesa e razões de justificativas foram apresentadas no mesmo documento, faremos sua análise conjuntamente.
Alegações de defesa e razões de justificativa apresentadas pela Sra. Neiba Maria Moraes Barcelos (peça 90)  
A defesa da Sra. Neiba Maria Moraes Barcelos foi composta dos seguintes documentos:
 Documento contendo argumentos de defesa, de peça 90, p. 1-14;
Documentos comprobatórios dos argumentos de defesa, quais sejam:
b.1) Declarações de autoridades acerca da realização do evento (peça 90, p. 15-18) ;
b.2) Ficha de inscrição dos participantes no festival de música (peça 90, p. 19-29) ; 
b.3) Lista de inscritos no festival (peça 90, p. 30-42) ; 
b.4) Regulamento do festival (peça 90, p. 43-46) ; 
b.5) Carta de Quitação emitida pelo representante da banda Olho d’água (peça 90, p. 47-50) .
Os argumentos de defesa apresentados pela ex-prefeita seguem nas linhas a seguir.
Preliminarmente a defesa argumenta que houve cerceamento da defesa na fase interna da Tomada de Contas Especial, pois:
a entidade concedente encaminhou, a títulos de prestação de contas, documentos que não se referiam ao convênio, pois tratavam da contratação da cantora Janayna (que cantou em evento comemorativo do aniversário da cidade, e foi paga com recursos próprios da prefeitura) ; a documentação correta que deveria ter sido inicialmente enviada tratava da contratação da banda Olho d’água;
de posse da documentação incorreta (relativa à contratação da cantora Janayna) , o Ministério do Turismo realizou análise equivocada do convênio, materializada na Nota Técnica de Análise nº 718/2012 (peça 27) , que reprovou a prestação de contas;
visando a sanar o equívoco inicial, a prefeitura encaminhou a documentação de peça 36, relativa à contratação da banda Olho d’água;
contudo não houve, por parte da entidade concedente, após a emissão da Nota Técnica de Análise nº 718/2012, análise da documentação de peça 36 encaminhada pela entidade convenente à concedente. 
Em seguida, a ex-gestora aduz que na fase externa da TCE, o Tribunal de Contas da União (TCU) , ao se basear sua análise na Nota Técnica de Análise nº 718/2012, foi induzido a ter as mesmas conclusões [equivocadas] do Ministério do Turismo na fase interna. Ato contínuo, a alegante contesta e refuta alguns pontos da análise do TCU (materializada na instrução de peça 79) que considera não condizerem com a realidade dos fatos:
O objeto do Convênio tratou-se da realização da quarta edição do evento denominado Festival de Música Mista Canto do Cerrado, em sua 4ª edição, e a banda que dele participou, nos três dias de festa, foi a Banda Olho d’água; Esse festival já ocorrera em outros anos, sempre nos últimos três dias de outubro; A emancipação da cidade foi outro evento, realizado apenas com recursos próprios da prefeitura, e nele que houve show da Cantora Janayna; a análise do TCU se equivocou ao considerar que o show da cantora Janayna (no aniversário da cidade) teve relação com o show objeto do convênio;
Frise-se que o parágrafo 23 da instrução técnica do TCU (peça 79) cita, como evidências de que o objeto do convênio ocorreu em comemoração ao aniversário da cidade, notícias (peça 21, p. 3 e 6) referente ao Show da cantora Janayna e o Contrato (peça 25) dessa cantora com a prefeitura; mas esses documentos não se referem ao objeto executado do convênio (como já dito, referem-se a outro evento, custeado apenas pela prefeitura) ; 
Outro arrazoado da ex-prefeita é no sentido de que, segundo a jurisprudência do TCU, o fato do evento objeto do convênio ter ocorrido em data próxima à data comemorativa do aniversário da cidade não caracteriza desvio de finalidade ou danos ao erário. Para comprovar essa tese, colaciona aos autos o Acórdão 422/2016-TCU-Primeira Câmara, que tratou de caso no qual o evento objeto do convênio ocorreu em 17 e 18/4/2010, e a Festa de emancipação do município em questão ocorreu em 1º/5/2010.   
A alegante afirma ainda que acostou anexo à defesa fotos que comprovam que houve a apresentação da banda Olho D’ água. Ademais, informa que no link da internet https://www.youtube.com/watch?v=wJhagsFYAJU consta vídeo em que, a partir dos 5’21’, aparece a apresentação da banda aludida no festival objeto do convênio em epigrafe. Sobremais, ainda buscando provar a execução do show dessa banda, juntou aos autos declarações de autoridades (peça 90, p. 15-18) afirmando que o show ocorreu.
Ainda buscando provar a regular execução física do evento, o responsável informa que encaminhou, na prestação de contas do evento, documentos do Pregão Presencial nº 65/2009 e o contrato dele derivado, que objetivaram a contratação de itens de infraestrutura para o evento.  Foi ainda encaminhada Nota Fiscal da empresa vencedora desse certame (LBS Eventos e Consultoria) , e links de sites da internet que trazem documentos que mostram a realização do evento (a alegante informa que esse material já constava dos autos) , seja por apresentarem a estrutura do show montada, seja por mostrar a apresentação de cantores amadores no festival. Há ainda documentos que comprovam a realização do festival, como regulamento e ficha de inscrição de cantores amadores (peça 90, p. 19-46) .
Em relação à contratação de intermediário de artistas sem carta de exclusividade, a responsável justifica que:
Na época da execução do convênio, a jurisprudência do TCU sobre o tema ainda estava se consolidando (existia o Acórdão 96/2008-TCU-Plenário) , de modo que ainda não era entendimento sedimentado que haveria irregularidade na ausência de contratos de exclusividade, quando da contratação de artistas consagrados, enquadrados na hipótese de inexigibilidade prevista no inciso III do art. 25 da Lei nº 8.666/1992, por meio de intermediários ou representantes; ainda havia a percepção de que cartas de exclusividade poderiam ser aceitas nesses casos;
O Acórdão 2163/2011-TCU-Segunda Câmara, pacificou a questão, ao consignar o entendimento de que os contratos de exclusividade seriam os documentos válidos para legitimar a intermediação entre artistas e intermediário;
Outrossim, o Acórdão 1435/2017-TCU-Plenário pacificou o tema, definindo que a ausência de contrato de exclusividade, por si só, não pode ensejar o julgamento pela irregularidade das contas, quando for possível comprovar que os pagamentos tenham sido recebidos pelo artista ou por seu representante detentor de contrato de exclusividade;
d) 	No caso vertente, foi juntada à defesa (peça 90, p. 48) , declaração do vocalista e representante legal da banda afirmando que recebeu da empresa intermediária LBS - Eventos e Consultoria Ltda., valores referentes à apresentação no Festival Canto do Cerrado de 2009. 
Análise das Alegações de defesa e das Razões de Justificativa da Sra. Neiba Maria Moraes Barcelos 
De plano, ante os argumentos apresentados, devem as alegações de defesa e razões de justificativa serem rejeitadas, visto que não elidem as irregularidades verificadas, nem eximem a alegante de sua responsabilidade.  Segue adiante a análise dos arrazoados de defesa.
No que se relaciona à alegação da ex-prefeita de que seu direito à ampla defesa foi violado, visto que a documentação de peça 36 não foi considerada pelo Ministério do Turismo na fase interna da TCE, cabe esclarecer que na fase interna da tomada de contas especial ainda não se tem propriamente processo caracterizado por lide, mas, sim, procedimento de apuração administrativa. Na fase inicial, embora haja a previsão de notificação para que a responsável traga aos autos os documentos que entenda úteis para o esclarecimento da situação, a falta de sua realização, ou mesmo falhas de análises, não invalidam os atos processuais adotados no âmbito da Corte de Contas.
26.	Assim, no que se refere à ausência de análise de documentação da responsável na fase interna da tomada  de contas  especial,  a jurisprudência deste  Tribunal  é firme  no sentido  de que a instauração  do contraditório e da ampla defesa, para fins  de condenação  dos responsáveis  por parte desta Corte de Contas,  somente  se dá na fase externa do processo de tomada de contas especiais, ou seja, por meio de sua regular citação, sendo irrelevante, para a configuração do contraditório, a ocorrência ou não de notificação anterior pelo órgão concedente (Acórdão 1404/2014-TCU-Plenário, rel. MARCOS BEMQUERER; 1.991/2014-TCU-Plenário, rel. MARCOS BEMQUERER; 2.875/2014-TCU-Plenário, rel.  BENJAMIN ZYMLER; 4.578/2014-TCU-1ª Câmara, rel. WEDER DE OLIVEIRA; 5.661/2014-TCU-1ª Câmara, rel.  BRUNO DANTAS; 6.941/2015-TCU-1ª Câmara, rel. BENJAMIN ZYMLER e 874/2016-TCU-1ª Câmara, rel. BENJAMIN ZYMLER, dentre outros) . Desse modo, esse argumento não deve ser acolhido. Destarte, não há que se falar em violação ao direito de defesa. Adiante, serão discutidos os elementos que fundamentam a responsabilização do gestor no âmbito do TCU.
No que concerne ao arrazoado de que o TCU, ao seguir as conclusões do Ministério do Turismo na Nota Técnica de Análise nº 718/2012, cometeu o equívoco de considerar que o evento custeado com recursos do convênio foi a emancipação da cidade, cuja atração artística foi a cantora Janayna, deve-se mencionar que esse argumento é improcedente, pelos seguintes motivos:
A análise realizada pelo TCU não se ateve apenas às conclusões da fase interna da TCE, mas sim aos elementos contidos nos autos;
Em nenhum momento da instrução inicial, de peça 79, citou-se a cantora Janayna como atração custeada com recursos do convênio; as evidências indicadas nessa peça instrutiva sempre apontaram para o fato de que a banda contratada para o evento foi a Banda Olho D´água;
Ao contrário do afirmado pela defesa da ex-prefeita, os elementos contidos nos autos levam a crer que a Banda Olho D´água foi contratada para se apresentar em evento ligado à emancipação da cidade, senão vejamos:
c.1)	A análise do contrato de peça 43, celebrado entre a prefeitura e a empresa intermediária LBS - Eventos e Consultoria Ltda., para contratação da Banda Olho D’agua, demonstra que essa atração artística seria contratada para realizar shows nos dias 29, 30 e 31/10/2009, a partir das 20h:00min, em praça localizada no Lago Municipal Canto do Cerrado, no evento ‘IV Festival Mineirense de Música Mista do Cerrado’;
c.2)	A análise do contrato de peça 25, celebrado entre a prefeitura e a empresa intermediária LBS - Eventos e Consultoria Ltda., para contratação da cantora Janayna, demonstra que essa atração artística seria contratada para realizar shows nos dias 29, 30 e 31/10/2009, a partir das 20h:00min, no Parque Ecológico e Lago Municipal Canto do Cerrado, no evento ‘Aniversário do Município’;
c.3) 	As notícias de peça 21, p. 3 e 6 indicam que o ‘IV Festival de Música Canto do Cerrado’ ocorreu em comemoração ao aniversário do município de Mineiros/GO;
c.4)	Consulta à página da internet da Wikipédia sobre a Prefeitura de Mineiros/GO (peça 75) demonstra que o aniversário da cidade é comemorado em 31 de outubro, data coincidente com o último dia do evento realizado com recursos do convênio.
 c.5)	As informações acima indicam que os Shows (da cantora Janayna e da Banda Olho d’agua) foram contratados para serem realizados no mesmo local (Lago Municipal) e nas mesmas datas, e, ainda em período coincidente com a data de aniversário da cidade no ano de 2009 (shows ocorreriam entre 29 a 31/10/2009, quando a emancipação do município é comemorada dia 31/10) , inclusive fica patente que o festival de música ‘Canto do Cerrado’ foi realizado em homenagem à emancipação da cidade. Ora, a despeito da cantora Janayna ter sido paga com recursos municipais, fica difícil considerar que sua apresentação e a apresentação da Banda Olho d’agua ocorreriam em eventos distintos; 
c.6)	Note-se que, não constaram nos autos provas de que o show da banda Olho d’agua ocorreu; no entanto, os elementos contidos nos autos indicam que os itens do evento custeado pelo convênio tiveram relação com o aniversário da cidade; em relação a essa banda, os recursos devem ser glosados pela não comprovação da execução física (da qual falaremos adiante) , quanto pela realização da festa ter ocorrido no período comemorativo da execução. 
As informações apresentadas pela responsável visando comprovar a realizações de shows pela Banda Olho D’ água não devem ser consideradas para análise. Primeiramente a gestora informa que acostou fotos à sua defesa, mas não há fotos anexas à defesa de peça 90, nem como item não digitalizável do processo. Além do mais, o link da internet https://www.youtube.com/watch?v=wJhagsFYAJU no qual a ex-gestora afirma constar vídeo em que, a partir dos 5’21’, é um endereço inválido de internet.
Frise-se que a alegação do convenente de que enviou documentos (edital de pregão, contrato e nota fiscal relativos à contratação de itens de infraestrutura, e links de sites contendo documentos que provam a realização dos itens de infraestrutura e de apresentação de cantores amadores) visando comprovar a realização do festival de música e a execução de itens de infraestrutura é inócua para elidir as irregularidades indicadas nos autos, pois não se questiona nos autos a execução física de itens de infraestrutura, nem a execução do festival. O único item considerado pelo TCU como não executado foi o show da banda Olho D’água.
Quanto às declarações de terceiros apresentadas (peça 90, p. 15-18) afirmando que ocorreram Shows da Banda Olho D’água, deve-se ter em conta que a jurisprudência desta Corte é no sentido de que declarações de terceiros, isoladamente, não são suficientes para comprovar que recursos públicos transferidos por meio de convênio foram regularmente aplicados na consecução do objeto pactuado.
Segundo entendimento já pacificado do TCU, essas declarações possuem baixa força probatória, atestando tão-somente a existência da declaração, mas não o fato declarado.  Por isso,  é dever do interessado demonstrar a veracidade do alegado,  principalmente  quando  não  apresentados  os  documentos capazes de estabelecer nexo de causalidade entre o desembolso dos recursos recebidos e os comprovantes de despesas apresentados (Acórdão 6942/2015-TCU-Primeira Câmara, rel. BRUNO DANTAS; 6.723/2015-TCU-1ª Câmara, rel. BENJAMIN ZYMLER; 7.580/2015-TCU-1ª Câmara, rel. BENJAMIN ZYMLER; 8.938/2015-TCU-2ª Câmara, rel. ANDRÉ DE CARVALHO; 512/2016-TCU-2ª Câmara, rel. RAIMUNDO CARREIRO, entre outros) .
Assim, compete ao gestor provar a regular aplicação dos valores que lhe foram confiados para consecução do objeto pactuado. A comprovação adequada do destino dado aos recursos públicos federais sob sua responsabilidade é decorrente de expresso dispositivo constitucional contido no art. 70, parágrafo único, da Constituição Federal, bem assim do disposto no art. 93 do Decreto-lei 200/1967 c/c o art. 66 do Decreto 93.872/1986.
Outrossim, deve-se salientar que as declarações foram emitidas no ano de 2018, para um evento ocorrido no ano de 2009. Esse interregno de nove anos entre a execução do convênio e essas declarações diminuí a força probante dessas, porquanto deixam dúvidas sobre a capacidade dos declarantes de darem informações tão precisas depois de nove anos. Sobre declarações extemporâneas e o entendimento do TCU acerca de sua incapacidade de servirem como provas, cabe relatar trechos de voto e de relatório que fundamentaram os Acórdão 5512/2013-TCU-Segunda Câmara e 892/2011 – Plenário:
Voto no Acórdão 5512/2013-TCU-Segunda Câmara
37. De outra vertente, as declarações prestadas por terceiros, de per si, não se constituem em meio idôneo e suficiente de atestar a efetiva execução do objeto custeado com recursos públicos federais, não se constituindo como elemento de prova suficiente para ilidir as irregularidades apontadas. Ademais, trata-se de declarações extemporâneas (peça 4, p. 66 e p. 83-94) , emitidas alguns anos após a ocorrência dos fatos.  
Relatório no Acórdão 892/2011-TCU-Plenário
7. Sobre os cheques 973571 e 973572 recebidos pela empresa, conquanto a nota fiscal correspondente seja da empresa B.B.C. Santana, a suposta autorização para que a empresa Marlene F. Lima recebesse as quantias não foi juntada. No entanto, consta na defesa do Sr. José Machado Villar declaração da empresa Marlene F. Lima, informando que estaria autorizada a receber tais valores (v. fls. 2380) . No que tange a esse ponto, entendemos que dever ser rejeitada a alegação da defendente, a um por se tratar de declaração extemporânea à época dos fatos. A dois, não há nos autos qualquer autorização que indique que a empresa Marlene F. Lima estaria habilitada a receber esses valores.
	(...) 
19. Por outro lado, as autorizações e/ou declarações de fls. 2369/2381 não devem, em nosso entendimento, serem aceitas pelo Tribunal. Primeiramente, todas as declarações trazidas aos autos são extemporâneas à época dos fatos, datando de janeiro de 2009, ademais, as autorizações, quando apresentadas, mostram-se frágeis isoladamente para comprovar aquilo a que se destinam, em função da ausência de documentos que corroborem sua autenticidade, não constando nenhum vestígio de tais autorizações na documentação dos processos de pagamento entregue pela Prefeitura à equipe de fiscalização do TCU durante os trabalhos de campo e juntada aos autos da auditoria realizada no município.  (grifos nossos) 
Desse modo, as declarações apresentadas não são suficientes para demonstrar a correta aplicação   dos recursos, ou no caso, a execução dos shows da banda em alusão.
Também não deve ser acolhida a afirmação da responsável de que, segundo a jurisprudência do TCU, o fato do evento objeto do convênio ter ocorrido em data próxima à data comemorativa do aniversário da cidade não caracteriza desvio de finalidade ou danos ao erário.
Essa tese não deve ser aceita por não se adequar ao caso concreto tratado nestes autos, pois o decisum trazido como exemplo pela defesa, Acórdão 422/2016-TCU-Primeira Câmara, cuidou de situação na qual o evento objeto do convênio ocorreu em 17 e 18/4/2010, e a Festa de emancipação do município ocorreu em 1º/5/2010, ou seja, houve intervalo de duas semanas entre o exemplo que se tentava impugnar e a data de emancipação da cidade. No caso vertente, de modo distinto do exemplo trazido pela defesa, o festival coincidiu com o fim de semana da data comemorativa, tendo inclusive um de seus dias coincidido com essa data (31/10) .
Desse modo, a análise das linhas acimas demonstra que as alegações de defesa não elidiram a irregularidade de ‘Não comprovação da execução física do evento’, porquanto persistiram as falhas de ‘realização de evento em comemoração ao aniversário da cidade’ e ‘não comprovação da apresentação da banda Olho D’água’. 
Em referência aos arrazoados relativos à contratação de intermediário de artistas sem carta de exclusividade, antes de analisar as justificativas e alegações da responsável, cabe tecer breves comentários prévios.
Em relação à contratação de bandas para a realização de shows por meio de inexigibilidade de licitação, o Acórdão 96/2008-TCU-Plenário, Sessão de 30/1/2008, prolatado em feito relatado pelo Exmo. Ministro Benjamim Zymler, determinou ao Ministério do Turismo, dentre outras, a obrigatoriedade de adoção de algumas providências a serem tomadas pela Convenente na execução de Convênio com recursos federais, as quais deveriam ser comprovadas quando da prestação de contas, sob pena de glosa dos valores envolvidos:
9.5.1. quando da contratação de artistas consagrados, enquadrados na hipótese de inexigibilidade prevista no inciso III do art. 25 da Lei nº 8.666/1992, por meio de intermediários ou representantes:
9.5.1.1. deve ser apresentada cópia do contrato de exclusividade dos artistas com o empresário contratado, registrado em cartório. Deve ser ressaltado que o contrato de exclusividade difere da autorização que confere exclusividade apenas para os dias correspondentes à apresentação dos artistas e que é restrita à localidade do evento;
9.5.1.2. o contrato deve ser publicado no Diário Oficial da União, no prazo de cinco dias, previsto no art. 26 da Lei de Licitações e Contratos Administrativos, sob pena de glosa dos valores envolvidos.
Posteriormente, a jurisprudência dessa Corte de Contas sobre o tema evoluiu, e no Acórdão 1435/2017-TCU-Plenário, Sessão de 5/7/2017, proferido em processo de Consulta relatado pelo Exmo. Ministro Vital do Rêgo (com Voto de Revisor do Exmo. Ministro Augusto Sherman) , o TCU respondeu ao Ministério do Turismo o seguinte:
9.2.1. a apresentação apenas de autorização/atesto/carta de exclusividade que confere exclusividade ao empresário do artista somente para o (s) dia (s) correspondente (s) à apresentação deste, sendo ainda restrita à localidade do evento, não atende aos pressupostos do art. 25, inciso III, da Lei 8.666/1993, representando impropriedade na execução do convênio;
9.2.2. do mesmo modo, contrariam o sobredito dispositivo legal as situações de contrato de exclusividade – entre o artista/banda e o empresário – apresentado sem registro em cartório, bem como de não apresentação, pelo convenente, do próprio contrato de exclusividade;
9.2.3. tais situações, no entanto, podem não ensejar, por si sós, o julgamento pela irregularidade das contas tampouco a condenação em débito do (s) responsável (is) , a partir das circunstâncias inerentes a cada caso concreto, uma vez que a existência de dano aos cofres públicos, a ser comprovada mediante instauração da devida tomada de contas especial, tende a se evidenciar em cada caso, entre outras questões, quando:
9.2.3.1. houver indícios de inexecução do evento objeto do convênio; ou
9.2.3.2. não for possível comprovar o nexo de causalidade, ou seja, que os pagamentos tenham sido recebidos pelo artista ou por seu representante devidamente habilitado, seja detentor de contrato de exclusividade, portador de instrumento de procuração ou carta de exclusividade, devidamente registrados em cartório.
Pelo exposto, não cabe acatar o argumento de que na época da execução do convênio, a jurisprudência do TCU sobre o tema ainda estava se consolidando. O Acórdão 96/2008-TCU-Plenário já definia a obrigatoriedade de contratos de exclusividade, quando da contratação de artistas consagrados, enquadrados na hipótese de inexigibilidade prevista no inciso III do art. 25 da Lei nº 8.666/1992, por meio de intermediários ou representantes. Sendo assim, não poderiam ser aceitas cartas de exclusividade no caso vertente. 
Desse modo, ante o não acolhimento das razões de justificativa persiste a irregularidade de ‘Contratação irregular de intermediários entre o ente público e os artistas ou empresários exclusivos, no âmbito do processo de inexigibilidade de licitação que teve como objeto a Contratação da Banda Olho D´água (paga com recursos do Convênio 01191/2009 – Siconv 707390) ’.
Também não deve ser considerada procedente a afirmação de que houve a prova de quitação do cachê da banda Olho D’ água pela empresa LBS - Eventos e Consultoria Ltda. A declaração do vocalista e representante legal da banda apresentada, em que afirma que recebeu da empresa intermediária LBS - Eventos e Consultoria Ltda. valores referentes à apresentação no Festival Canto do Cerrado de 2009 (peça 90, p. 48) não tem valor de recibo para o presente caso, visto que, embora assinada por representante da banda (vide peça 90, p. 48, e peça 78) , foi bastante extemporânea. 
A declaração mencionada foi emitida no ano de 2018, enquanto a execução do convênio foi no ano de 2009. Como já delineado no item 33 supra, o entendimento do TCU é no sentido de que as declarações extemporâneas não servem, por si só, como provas. Ademais, não se considera que a declaração sob comento serviria como recibo, visto que elaborada em prazo bastante distante da época do show, quando é razoável esperar que recibos ou documentos equivalentes sejam elaborados em período logo após a prestação do serviço.    
Sendo assim, não foi elidida a irregularidade de ‘Não comprovação da boa e regular aplicação dos recursos repassados, ocasionada pela ausência de comprovação de que as empresas intermediárias, contratadas irregularmente por inexigibilidade, pagaram o cachê de bandas ou cantores que realizaram o evento’.
Destarte, devem as alegações de defesa e razões de justificativa da Sra. Neiba Maria Moraes Barcelos serem rejeitadas, mantendo-se as irregularidades constatadas e a sua responsabilidade pelos atos de gestão inquinados e o débito ocorrido.
Desse modo, tendo em vista as constatações consignadas na instrução de peça 79 e nas linhas anteriores desta peça instrutiva (inclusive no parágrafo 9) , que indicam a ocorrência de irregularidades causadoras de danos ao erário ocasionadas pela Sra. Neiba Maria Moraes Barcelos, e não havendo nos autos elementos que possam atestar a sua boa-fé, devem as contas dessa responsável serem julgadas irregulares, sendo ela condenada ao débito descrito no item 9 supra, com fulcro nos termos dos artigos 1º, inciso I, 16, inciso III, alíneas ‘b’ e ‘c’, e 19, caput, da Lei nº  8.443/1992, com aplicação individual de multa proporcional ao débito, fundamentada no art. 57 da Lei 8.443/1992. Ademais, considerando a irregularidade de ‘Contratação irregular de intermediários entre o ente público e os artistas’, que não causou danos ao erário, mas se caracteriza como grave infração legal, deve-lhe ser também aplicada a multa prevista no art. 58 da mesma Lei.
Cabe ressaltar que não ocorreu a prescrição da pretensão punitiva do TCU, conforme Acórdão 1441/2016-TCU-Plenário, relatado pelo Exmo. Ministro Benjamim Zymler, que uniformizou a jurisprudência acerca dessa questão, uma vez que os fatos ocorreram em 26/11/2009 (vide ordem bancária de peça 7) e o prazo geral de prescrição é aquele indicado no art. 205 do Código Civil, que é de 10 anos, podendo, portanto, serem aplicada multas à responsável, nos termos dos arts. 57 e 58 da Lei 8.443/1992. Ademais, o ato que ordenou a citação (peça 81) , de 25/7/2018, interrompeu a prescrição.
CONCLUSÃO
Inicialmente, devem as alegações de defesa e razões de justificativas da Sra. Neiba Maria Moraes Barcelos serem rejeitadas, mantendo-se as irregularidades constatadas e a sua responsabilidade pelos atos de gestão inquinados e o débito ocorrido.
Assim, tendo em vista as constatações consignadas na instrução de peça 79 e nas linhas anteriores desta peça instrutiva, devem as contas da Sra. Neiba Maria Moraes Barcelos (CPF XXX.503.721-XX) serem julgadas irregulares, sendo ela condenada ao débito descrito no item 9 supra, com fulcro nos termos dos artigos 1º, inciso I, 16, inciso III, alíneas ‘b’ e ‘c’, e 19, caput, da Lei nº 8.443/1992, e com arts. 1º, inciso I, 209, incisos II e III, 210 e 214, inciso III, do Regimento Interno/TCU (RI/TCU) , com aplicação individual de multa proporcional ao débito, fundamentada no art. 57, da Lei 8.443/1992 c/c o art. 267 do RI/TCU e, também de multa prevista no art. 58 da mesma Lei e no art. 268 do RI/TCU.
Registre-se que não foram evidenciados indicativos de boa-fé da responsável, fato que permite o julgamento de mérito imediato.
Ademais, a gradação das multas propostas acima deve considerar a gravidade dos fatos cometidos pela responsável.
Vale ressaltar que não ocorreu a prescrição da pretensão punitiva do TCU, conforme Acórdão 1441/2016-TCU-Plenário, relatado pelo Exmo. Ministro Benjamim Zymler, que uniformizou a jurisprudência acerca dessa questão, uma vez que os fatos ocorreram em 26/11/2009 (vide ordem bancária de peça 7) e o prazo geral de prescrição é aquele indicado no art. 205 do Código Civil, que é de 10 anos, podendo, portanto, serem aplicadas multas à responsável, nos termos dos arts. 57 e 58 da Lei 8.443/1992. Ademais, o ato que ordenou a citação (peça 81) , de 25/7/2018, interrompeu a prescrição.
PROPOSTA DE ENCAMINHAMENTO
Ante o exposto, submetem-se os autos à consideração superior, propondo:
20	
21	
22	
23	
24	
25	
26	
27	
28	
29	
30	
31	
32	
33	
34	
35	
36	
37	
38	
39	
49.1. 
49.2. 
49.3. 
49.4. 
49.4.1. 
54.1.	rejeitar as alegações de defesa e razões de justificativa da Sra. Neiba Maria Moraes Barcelos (CPF XXX.503.721-XX) ; 
54.2	com fundamento nos termos dos artigos 1º, inciso I, 16, inciso III, alíneas ‘b’ e ‘c’, e 19, caput, da Lei 8.443/1992, e com arts. 1º, inciso I, 209, incisos II e III, 210 e 214, inciso III, do Regimento Interno/TCU julgar irregulares as contas da Sra. Neiba Maria Moraes Barcelos (CPF XXX.503.721-XX) , prefeita municipal de Mineiros/GO, no período de 1/1/2009 a 31/12/2012, condenando-a ao pagamento da quantia abaixo especificada, com a fixação do prazo de 15 (quinze) dias para que comprove perante este Tribunal, em respeito ao artigo 214, inciso III, alínea ‘a’, do Regimento Interno do TCU, o recolhimento da dívida aos cofres do Tesouro Nacional, atualizada monetariamente e acrescida de juros de mora calculados a partir da data discriminada, até a data do recolhimento, abatendo-se na oportunidade a monta eventualmente ressarcida, na forma da legislação em vigor:
	Valor original (R$) 
	Data da ocorrência

	100.000,00
	          26/11/2009

48.3 aplicar, com fundamento no artigo 57 da Lei 8.443/1992 c/c o artigo 267 do Regimento Interno do TCU, multa à Sra. Neiba Maria Moraes Barcelos (CPF XXX.503.721-XX) , prefeita municipal de Mineiros/GO, no período de 1/1/2009 a 31/12/2012, individualmente e proporcionalmente ao débito que cometeu, fixando o prazo de 15 (quinze) dias, a partir da notificação, para que, nos termos do artigo 214, inciso III, alínea ‘a’, do Regimento Interno do TCU, comprove perante este Tribunal o recolhimento aos cofres do Tesouro Nacional do valor atualizado monetariamente desde a data do acórdão até a do efetivo recolhimento, se for pago após o vencimento, na forma da legislação em vigor;
48.4 aplicar à Sra. Neiba Maria Moraes Barcelos (CPF XXX.503.721-XX) , prefeita municipal de Mineiros/GO, no período de 1/1/2009 a 31/12/2012, a multa prevista no art. 58 da Lei 8.443/1992 c/c o art. 268 do RI/TCU, fixando-lhe o prazo de quinze dias, a contar da notificação, para que comprove, perante o Tribunal (art. 214, III, a, do Regimento Interno do TCU) , o recolhimento da dívida aos cofres do Tesouro Nacional, atualizada monetariamente desde a data do acórdão que vier a ser proferido por este Tribunal até a do efetivo recolhimento, se pagas após o vencimento, na forma da legislação em vigor;
48.5 autorizar, desde logo, nos termos do art. 28, inciso II, da Lei 8.443, de 1992, a cobrança judicial das dívidas, caso não atendidas às notificações;
48.6 autorizar, desde logo, o pagamento das dívidas mencionadas nos subitens anteriores, caso solicitado, em até 36 parcelas mensais e consecutivas, nos termos do art. 26 da Lei 8.443, de 1992 c/c o art. 217 do Regimento Interno – TCU, de 2011, fixando ao devedor o prazo de quinze dias, a contar do recebimento da notificação, para comprovar perante o Tribunal o recolhimento da primeira parcela e de trinta dias, a contar da parcela anterior, para comprovar o recolhimento das demais parcelas, devendo incidir sobre cada valor mensal, os encargos legais devidos (débito: juros de mora e atualização monetária; multa: atualização monetária) , na forma prevista na legislação em vigor;
54.7	remeter cópia do acórdão que vier a ser prolatado pelo Tribunal, ao Procurador-Chefe da Procuradoria da República no Estado de Goiás, nos termos do art. 209, § 7º, do Regimento Interno/TCU, para ajuizamento das ações cabíveis, informando-lhe que o inteiro teor da deliberação pode ser consultado no endereço http://www.tcu.gov.br/acordaos;
54.8	enviar cópia do Acórdão que vier a ser proferido ao Ministério do Turismo e à responsável, para ciência, informando que a presente deliberação, acompanhada do Relatório e do Voto que a fundamenta, está disponível para a consulta no endereço www.tcu.gov.br/acordaos, além de esclarecer que, caso requerido, o TCU poderá fornecer sem custos as correspondentes cópias, de forma impressa.”
É o relatório.

Júlio Wglésio Neres Magalhães (OAB/GO 30.570) e Fábio Santos Martins (OAB/GO 21.828), representando Neiba Maria Moraes Barcelos.

Procurador Sérgio Ricardo Costa Caribé.

TOMADA DE CONTAS ESPECIAL. CONVÊNIO. ACOLHIMENTO DE ALEGAÇÕES DE DEFESA EM RELAÇÃO AO DÉBITO. INTERMEDIAÇÃO NA CONTRATAÇÃO DE ARTISTAS. REJEIÇÃO DAS RAZÕES DE JUSTIFICATIVA. IRREGULARIDADE DAS CONTAS. MULTA.

TOMADA DE CONTAS ESPECIAL (TCE)

Secretaria de Controle Externo de Tomada de Contas Especial (SecexTCE).

Trata-se de tomada de contas especial instaurada pelo Ministério do Turismo (MTur) em desfavor de Neiba Maria Moraes Barcelos, ex-prefeita municipal de Mineiros/GO, em razão da impugnação total das despesas do Convênio 1.191/2009 (Siconv 707390) , que teve por objeto o apoio à realização do Projeto “4º Festival de Música Mista Canto do Cerrado”.
2.	O convênio foi firmado no valor de R$ 105.000,00, sendo R$ 100.000,00 à conta do concedente e R$ 5.000,00 referentes à contrapartida do convenente. A vigência se estendeu no período de 22/10/2009 a 30/1/2010.
3.	O fundamento para a instauração da TCE foi a reprovação, pelo MTur, da execução física do ajuste, que considerou necessária a devolução integral dos recursos, em vista das seguintes irregularidades: i) realização de evento vinculado ao aniversário do município; ii) não comprovação da execução de show de dupla artística; iii) ausência de declaração do convenente atestando a gratuidade, ou não, do evento.
4.	No âmbito do TCU, após análise das peças integrantes dos autos, foram realizadas citação e audiência. 
5.	A citação teve o objetivo de colher alegações de defesa em relação à não comprovação da regular execução física do convênio, haja vista os recursos terem sido aplicados em evento de aniversário do município, não no festival para o qual teriam sido destinados; e à ausência de comprovação de que as empresas intermediárias, contratadas irregularmente por inexigibilidade de licitação, pagaram o cachê de bandas ou cantores que realizaram o evento.
6.	A audiência se deu em vista da contratação irregular de intermediários entre o ente público e os artistas ou empresários.
7.	A unidade técnica rejeitou as alegações de defesa e razões de justificativa apresentadas pela ex-prefeita, propôs a condenação em débito no valor integral da avença, aplicação da multa prevista no art. 57 da Lei 8.443/92, proporcional ao valor do débito, e da multa prevista no art. 58 da mesma lei.
8.	O Ministério Público junto ao TCU - MPTCU anuiu à proposta da unidade instrutiva. Acrescentou apenas alterações pontuais quanto à indicação do inciso II do art. 58 para fundamentar a aplicação da multa, bem como recomendou alteração da data do débito.
9.	De início, registro minha concordância quanto às propostas no tocante ao objeto da audiência e, com as vênias de costume, discordância das conclusões relacionadas às alegações de defesa. Na sequência passo a expor com mais detalhes meu posicionamento.
I
10.	Destaco, primeiramente, a questão tratada nas alegações de defesa acerca da falta de vinculação entre a documentação apresentada e o objeto do convênio. Divirjo da unidade instrutiva e do Parquet por entender que há elementos indicativos da realização do evento objeto da avença.
11.	De acordo com a unidade técnica, não há comprovação de que a banda tenha efetivamente se apresentado. Todavia, há em relação a todos os outros itens do plano de trabalho. Na prestação de contas apresentada pelo convenente há a comprovação das despesas executadas para a estrutura do evento, como locação de equipamentos, divulgação, serviços, além de notícias em jornal local sobre a ocorrência do festival.
12.	Em sua instrução, a própria unidade técnica admite que “não se questiona nos autos a execução física de itens de infraestrutura, nem a execução do festival. O único item considerado pelo TCU como não executado foi o show da banda Olho D’água”.
13. 	Segundo o plano de trabalho, a contratação da banda era apenas um dos itens, previsto no valor de R$ 30.000,00. Sendo assim, se o evento ocorreu e os recursos foram aplicados para sua realização, não caberia a devolução integral dos valores, mas somente daqueles que se refeririam à contratação dos artistas.
14.	A esse respeito, a unidade afirmou que o link indicado pela responsável, cujo conteúdo comprovaria a participação da banda no evento, era inválido. Porém, em documento apresentado quando os autos se encontravam em meu gabinete, foi informado que o endereço constante da instrução da unidade técnica não corresponde exatamente ao indicado nas alegações de defesa. De fato, há uma ligeira diferença em um dos caracteres. 
15.	Ao acessar o link, é possível visualizar um vídeo intitulado “Banda Olho D'Água - Aberturas de Festivais...”, com data de postagem de 14/01/2010, publicado pela vocalista da banda. No sétimo minuto do vídeo consta legenda informando que se trata de show em festival realizado em Mineiros/GO. À frente do palco aparecem imagens da logomarca do Ministério do Turismo.
16.	O fundamento do ministério difere do adotado pela unidade técnica. De acordo com a Nota Técnica 0718/2012, da Coordenação-Geral de Monitoramento, Fiscalização e Avaliação de Convênios do MTur, a reprovação se embasou na seguinte conclusão:
“Tendo em vista que os eventos apoiados pelo Ministério do Turismo são aqueles Geradores de Fluxo Turístico definidos, taxativamente, no artigo n° 15, parágrafo 4°, da Portaria n° 171, de 19 de setembro de 2008, então vigente à época de celebração do convênio, verificamos a incompatibilidade do evento proposto por se tratar de um evento não elencado em tal rol, a saber: comemoração do aniversário da cidade.”
17.	A conclusão do MTur derivou do fato de a documentação apresentada pelo convenente indicar a contratação de artista para comemoração do aniversário da cidade, e não para o festival. 
18.	Há diversos elementos nos autos que apontam coincidência entre a realização de show da cantora Janayna com o festival objeto do convênio. Entretanto, tais comemorações não são necessariamente excludentes. A notícia publicada em jornal local (peça 21, p.3) leva a crer que o festival integra as comemorações do aniversário do município. A apresentação da artista Janayna, mais conhecida nacionalmente do que a banda Olho D’Água, refere-se a um dos dias do período festivo, o dia 30, dia do aniversário da cidade.
19.	Embora tal informação em relação à apresentação de outra artista, além da banda, nos dias do festival, não tenha constado do convênio, não há irregularidade no fato de o município, com seus recursos próprios, ter incrementado a participação de mais essa atração, tampouco isso invalida o potencial turístico do evento.
20.	A proposta que apresenta o orçamento para contratação da cantora Janayna de fato contempla o “Orçamento para a realização do 4° Festival de Música Mista Canto do Cerrado, na data de 29, 30 e 31 de outubro de 2009” (peça 24, p. 8) . No item orçado, aparece a indicação do show a ser realizado dia 30/10/2009, um único dia.
21.	Na proposta orçamentária apresentada pela empresa LBS Eventos e Consultoria Ltda., referente à banda Olho D’água, consta na descrição o item “Contratação da Banda Olho D'agua, com apresentações nos dias 29, 30 e 31/10/2009” (peça 48, p. 2) .
22.	À peça 42 consta a Nota Fiscal 161, emitida pela empresa intermediadora em 03/11/2009 (peça 42, p.1) , que aponta a discriminação dos serviços de realização de três apresentações artísticas daquela banda; há ainda o empenho (peça 42) e o contrato de serviços relacionados à sua contratação (peça 43) .
23.	Diante dos elementos acostados aos autos, pondero que, a despeito das falhas na prestação de contas, os diversos documentos e vídeos demonstram a realização do festival apoiado pelo MTur. Desse modo, o objeto da avença deverá ser considerado cumprido, elidindo-se o débito então imputado à responsável.
II
24.	Passo agora a discutir sobre a matéria objeto da audiência, que demandou manifestação da responsável quanto à contratação irregular de intermediários entre o ente público e os artistas ou empresários. Em sua defesa, foi arguido que na época o Tribunal ainda não contava com jurisprudência consolidada acerca do tema, uma vez que o Acórdão 96/2008-TCU-Plenário havia sido prolatado no ano anterior e depois teriam sido adotados entendimentos divergentes pelo TCU em situações semelhantes.
25.	Aquele acórdão assim elucidou a questão da contratação de artistas por meio de intermediários:
“Quando da contratação de artistas consagrados, enquadrada na hipótese de inexigibilidade prevista no art. 25, inciso III, da Lei 8.666/1993, por meio de intermediários ou representantes: (i) deve ser apresentada cópia do contrato de exclusividade dos artistas com o empresário contratado, registrado em cartório; (ii) o contrato de exclusividade difere da autorização que confere exclusividade apenas para os dias correspondentes à apresentação dos artistas e que é restrita à localidade do evento; (iii) o contrato deve ser publicado no Diário Oficial da União no prazo de cinco dias, previsto no art. 26 da Lei.”
26.	Ainda que se suponha que entre a decisão do Tribunal e a ocorrência da falha tenha transcorrido pouco tempo, a interpretação da lei, por si mesma, seria suficiente para considerar irregular a inexigibilidade na contratação de empresa intermediadora, uma vez que um instrumento inidôneo para assegurar a exclusividade não poderia ser admitido como legítimo. O acórdão não inovou em relação à lei, apenas esclareceu. De toda forma, diferente do arguido pela defendente, os acórdãos mencionados (2.163/2011-2ª Câmara e 1.435/2017-Plenário) não divergiram do entendimento contido no Acórdão 96/2008-TCU-Plenário. 
27.	Assim, em conformidade com a análise da SecexTCE, considero que as razões de justificativa apresentadas não devem prosperar. Portanto, em relação a este ponto, acolho as conclusões da unidade técnica e as adoto como minhas razões de decidir.
28.	Outrossim, trago também o registro do MPTCU acerca do fundamento para aplicação de multa à responsável pela ilegalidade cometida. Em seu parecer, o eminente procurador sublinhou a possibilidade de aplicação de multas fundamentadas em distintos dispositivos da Lei Orgânica do TCU, uma vez que a jurisprudência do Tribunal vem admitindo a aplicação concomitante de multas com fundamento nos artigos 57 e 58 da Lei 8.443/1992, desde que a multa prevista no artigo 58 decorra de irregularidade diferente daquela que originou o débito e, por conseguinte, a cominação da multa do art. 57. Em suas palavras:
“9.	No caso vertente, a aplicação de multa fundamentada no art. 57 da Lei 8.443/1992 justifica-se pela ocorrência de débito decorrente da ‘não comprovação da regular execução física do Convênio...’ e da ‘não comprovação da boa e regular aplicação dos recursos repassados...’ (peça 82, p. 1-2) . Já a multa respaldada no art. 58 da mesma lei diz respeito à ‘contratação irregular de intermediários entre o ente público e os artistas ou empresários exclusivos (...) , ocasionada pela utilização indevida de inexigibilidade de licitação...’ (peça 82, p. 2) . Cabe, apenas, ressalvar a falta de indicação do inciso II deste dispositivo na proposta da unidade técnica.”
29.	Desse modo, o MPTCU concordou com a rejeição das razões de justificativa e aplicação de multa embasada no art. 58, inciso II, da Lei 8.443/92.
30.	Estou de acordo com a essência das análises e conclusões. Porém, tem-se necessária uma apreciação específica quanto aos fundamentos da penalidade a ser aplicada à responsável, diante da decisão que proponho quanto a acatar parcialmente suas alegações de defesa, elidindo-a do débito, e ao mesmo tempo condená-la à aplicação da multa.
31. 	O Tribunal tem se manifestado reiteradamente quanto à não aplicação de multa em contas que tenham sido julgadas regulares com ressalva. No presente caso se instala uma situação que poderia suscitar dúvida quanto à melhor decisão, posto que não há débito, mas há ilegalidade.
32.	Percebo que é consistente a conclusão de que o objeto foi executado e o objetivo da avença atingido, logo não há razão para imputação de débito. Entretanto, está também evidenciada a ocorrência de ilegalidade, o que, embora não se relacione com dano direto ao erário, representa uma clara afronta à lei, sujeita a sanção.
33.	Portanto, mesmo tendo sido atendido o objetivo do convênio, a ilegalidade cometida macula as contas da responsável, sujeitando-a ao julgamento pela irregularidade, nos termos do art. 16, inciso III, alínea ‘b’, da Lei 8.443/1992.
34.	Diante desses esclarecimentos, avalio que a ilegalidade cometida pela responsável deverá ser apenada com a multa prevista no art. 58, inciso I.
III
35. 	 Ante as considerações expostas, acolho a proposta da unidade instrutiva, ratificada pelo MPTCU, em relação à rejeição das razões de justificativa e aplicação de sanção, devido à ilegalidade na intermediação na contratação de artista, mas com alteração do fundamento legal para cominação da multa. No tocante ao débito, concluo pela procedência parcial das alegações de Neiba Maria Moraes Barcelos, para julgar suas contas irregulares sem débito.
	Nesses termos, voto por que o Colegiado aprove a minuta de acórdão que submeto à deliberação.
	
TCU, Sala das Sessões Ministro Luciano Brandão Alves de Souza, em 4 de junho de 2019.
ANA ARRAES 
Relatora